臺灣板橋地方法院刑事裁定　　　　　　　　　　　　　九十三年度聲判字第三Ｏ號
　　聲　請　人　庚○○○股份有限公司
　　代　表　人　壬○○
　　代　理　人　癸○○
　　　　　　　　戊○○律師
　　被　　　告　子○○
　　　　　　　　辛○○
　　　　　　　　丙○○
　　　　　　　　丁○○
　　　　　　　　己○○
　　　　　　　　乙○○
　　　　　　　　甲○○
右列聲請人因被告等妨害名譽案件，不服臺灣高等法院檢察署九十三年度上聲議字第
一○六一號駁回再議之處分（原不起訴處分案號：臺灣板橋地方法院檢察署九十三年
度偵字第一九九三號），聲請交付審判，本院裁定如左：
    主  文
聲請駁回。
    理  由
一、聲請意旨略以：
（一）聲請人庚○○○股份有限公司（下稱富環公司）於民國八十三年九月十四日與
      被告簽訂土地及建築融資契約後辦理借款，金額分別為新臺幣（下同）三億五
      千四百七十三萬、十一億三千萬元，共十四億八千四百七十三萬元，約定借款
      期間自八十三年九月十四日起至八十六年九月十四日止，為期三年。聲請人在
      上開期限屆滿前，於八十六年七月間就右揭借款申請展期，經臺灣銀行於八十
      六年九月六日以第一一Ｏ三次常務董事會核定將上述借款期限展延至八十七年
      九月十四日，並辦妥借據增補手續。詎料授信記帳承辦人即被告丁○○明知聲
      請人並無借款逾期未還之情事，竟在本案借貸存續期間內即八十六年十二月間
      ，將聲請人列為「逾期放款」戶，並將此不實事項登載於業務上做成之文書，
      轉呈原授信核定層級核准後，逕向「財團法人金融聯合徵信中心」虛偽通報聲
      請人為逾期戶（丁○○自承經以口頭請示總行），使「財團法人金融聯合徵信
      中心」（以下簡稱聯徵中心）將聲請人列入「逾期催收呆帳」戶，影響聲請人
      向他行取得較優厚改貸條件，衍生聲請人重大損害，足生損害於聲請人云云。
（二）被告等明知聲請人並非逾期戶應為故意，絕非過失：
  １、聲請人既在借貸期間按月繳還本息，並於期限屆滿前，經被告等核認同意展期
      在案，聲請人之借款，自不應列為逾期戶。被告丁○○等明知前情，竟將聲請
      人之借款列為逾期放款戶並將此不實之事項，登載於業務上作成之文書上，逕
      向聯徵中心虛偽通報，顯屬故意，絕非過失。
  ２、又按財政部八十五年十一月二十七日臺財融字八五五五三三二八四號函說明欄
      第二項載：「利息延滯之起算認定點，若繳息迄日係約定繳息期間之末日，為
      繳息迄日下一約定繳息期間之末日之次日，而經計算延滯六個月未繳息，應列
      為逾期放款。」是聲請人至八十六年五月至同年十二月止縱有遲付利息，但均
      無構成未繳息達六個月之條件，依法自不應將聲請人列為「逾期放款」戶。
  ３、經被告等於八十六年九月六日以第一一Ｏ三次常務董事會核定展延前揭借款期
      限（同意展延至八十七年九月十四日），併已辦妥借據增補手續（八十六年十
      月八日辦妥），足證聲請人於八十六年十二月並無本金逾期三個月未清償可言
      。
  ４、揆諸首揭說明，被告等自不應將聲請人之前述本金列為逾期放款。詎料被告等
      竟將其通報聯徵中心，依法自應擔負登載不實之罪責。
（三）被告等登載不實：
      被告為右揭不實之登載後，又自八十七年三月起至同年十一月止，連續上網十
      餘次，向聯徵中心查詢聲請人「企業逾期催收或呆帳資訊」資料，並將查詢所
      得資料，逐月依序陳報其上級審認，又經被告丁○○自承「經口頭請示總行」
      等情，業經被告等在偵查中供認無異。是被告等自無從以「疏於留意」、「誤
      認法令」而可狡卸刑責。此外又有下列證據足認被告等主張其為「誤認」云云
      ，係屬狡辯之詞：
  １、八十六年四月起聲請人固曾有發生類似遲繳利息數日或一過月遲繳之不等情形
      ，但該行為並未符合逾期放款戶之規定，故經臺灣銀行於八十六年九月六日以
      第一一Ｏ三次常務董事會通過核認展延（按金融徵信原則，列逾期催收呆帳係
      屬情形嚴重，依法不能准許展延）。本件既經上述通過展延，足證被告等確認
      聲請人確非逾期放款戶無訛，依經驗法則即無誤認可言。本案自未構成未繳息
      達六個月之條件及本金未逾期三月未清償之情事，不應將聲請人報送聯徵中心
      登載為逾期催收呆帳。
  ２、請查明臺灣銀行所屬之其他融資客戶，類此（遲繳利息數日或一過月不等）情
      形，是否亦將之通報聯徵中心，將之列為「逾期催收呆帳戶」。若否；在在證
      實被告等所辯「認知」或「誤認」云云，顯係狡卸之詞。
  ３、核被告等所為顯係出於故意，不起訴處分竟謂其為過失態樣，顯屬違誤。
（四）原不起訴處分書違反經驗法則：
      查「逾期放款涵蓋範圍界定」係屬金融法令之規定，被告忝為金融專業人員，
      所從事放貸業務何止百千件，其看家本領為「金融法規不離手」。上揭法令係
      屬被告等執行職務之依據，自不待言。被告等既在違法且無正當理由下，擅自
      將不實之資訊通報聯徵中心，坑殺聲請人畢生信譽於金融界，原不起訴處分書
      竟謂無故意可言，顯屬誤解。
（五）本案借貸高達十餘億元（占該行之八分之一放款額），且其借還款過程，按程
      序均需經由承辦人送經各該主管逐級審認及核准。查八十六、八十七年間，國
      內各銀行資金浮濫，爭相爭取放貸業務，被告等畏怖告訴人優厚之利息業績被
      同行覬覦奪取，從而影響其年終敘獎分紅之利潤，竟不惜公然違反金融法規，
      將不實之事項，登記於業務上作成之文書上，持向聯徵中心為虛偽之通報，至
      聲請人信用掃地，遭受重大之損害，被告等係公務員自難解免刑法第三百十條
      、第三百十三條、第二百十五條等之誹謗、妨害信用及偽造文書等罪嫌云云。
二、按告訴人不服上級法院檢察署檢察長或檢察總長認再議為無理由而駁回之處分者
    ，得於接受處分書後十日內委任律師提出理由狀，向該管第一審法院聲請交付審
    判；法院認為交付審判之聲請不合法或無理由者，應駁回之，法院為裁定前，得
    為必要之調查，刑事訴訟法第二百五十八條之一、第二百五十八條之三第二項前
    段、第三項分別定有明文。依上開條文之立法意旨，既係對於檢察官不起訴或緩
    起訴裁量權制衡之一種外部監督機制，法院僅再就檢察官所為不起訴或緩起訴之
    處分是否正確加以審查，以防止檢察機關濫權，依此立法精神，法院就聲請交付
    審判案件之審查，所謂「得為必要之調查」，其調查證據之範圍，自應以偵查中
    曾顯現之證據為限，不可就告訴人新提出之證據再為調查，亦不可蒐集偵查卷外
    之證據，則法院就聲請交付審判案件之審查，所謂「得為必要之調查」，其調查
    證據之範圍，自更應以偵查中曾顯現之證據為限，否則將與刑事訴訟法第二百六
    十條之再行起訴規定混淆不清（參照臺灣高等法院九十一年四月二十五日第一次
    刑事庭庭長法律問題研究會議決議意旨）。次按事實之認定應憑證據，如未能發
    現相當證據，或證據不足以證明，自不能以推測或擬制之方法，為裁判基礎（最
    高法院四十年臺上字第八六號判例參照）。又認定不利於被告之事實，需依積極
    證據，茍積極證據不足為不利於被告事實之認定時，即應為有利於被告之認定，
    更不必有何有利之證據（最高法院三十年上字第八一六號判例意旨參照）。又按
    行為非出於故意或過失者，不罰。過失行為之處罰，以有特別規定者為限，刑法
    第十二條定有明文。另刑法第三百十條誹謗罪之成立，須行為符合：（一）意圖
    散布於眾；（二）須有指摘或傳述之行為；（三）所指摘或傳述者，足以毀損他
    人名譽。另刑法第三百十三條妨害信用罪之成立，須行為符合：（一）散布流言
    或施以詐術；（二）損害他人之信用。綜觀上開法條之規定，可知行為人主觀上
    須有散布於眾之意圖及誹謗之故意，並有指摘或傳述之散布行為，始足成立誹謗
    罪；而成立妨害信用罪，則除有散布流言或以詐術損害他人之行為外，復須有妨
    害他人信用之故意。此外，名譽與信用同為對人（包括自然人與法人）所為之社
    會評價，前者為一般性，後者則重在財產方面，最高法院八十七年度臺上字第三
    六六三號判決可資參照。
三、查本件聲請人告訴被告子○○、辛○○、丙○○、丁○○、己○○、乙○○、甲○○妨害名譽等案件，先經臺灣板橋地方法院檢察署檢察官認罪證不足，以九十
    三年度偵字第一九九三號處分書為不起訴處分在案；聲請人不服聲請再議，同因
    罪證不足，經臺灣高等法院檢察署檢察長以九十三年度上聲議字第一Ｏ六一號處
    分書駁回之，此經本院依職權調取臺灣板橋地方法院檢察署九十三年度偵字第一
    九九三號、九十二年度他字第三Ｏ七五號、九十二年度發查字第二七八一號、九
    十三年度聲他字第三五七號等卷證、併九十三年度上聲議字第一Ｏ六一號及上開
    處分書可稽，茲聲請人仍執前開情詞聲請交付審判。
四、經查：
（一）本件被告子○○為臺灣銀行板橋分行（下稱板橋分行）之經理（八十六年十月
      到任），被告辛○○為負責授信、覆審之副理（八十六年七月至八十八年四月
      ），被告丁○○負責經辦放款之帳務處理（八十六年四月至八十七年十月）、
      被告丙○○八十七年十一月至八十八年九月間接任丁○○負責經辦放款之帳務
      處理，均係板橋分行實際辦理放款業務之人員，彼等固不否認板橋分行提供金
      融徵信中心有關聲請人「授信異常歷史紀錄」及「逾期催收呆帳記錄」之記載
      有誤，惟辯稱：聲請人在八十六年五月四日至八十七年十一月十四日確有遲延
      繳息一到四個月，八十七年十二月會被列逾期，是因為本金已逾三個月未清償
      ，因此金融徵信中心紀錄係據實反應，聲請人於八十三年九月十四日向板橋分
      行申貸土地及建築融資，期限三年至八十六年九月十四日到期後，八十六年九
      月聲請人公司借款到期申請展延，總行於八十七年一月核准，因故展期一年，
      並增貸建築融資九千餘萬元。其中土地融資部分，因板橋分行電腦資料傳輸異
      常，展延更正記錄未能順利建檔完成，致聯合徵信中心資料出現逾期紀錄，惟
      業於八十七年十二月八日函請該中心更正記錄。且聲請人自八十六年十二月起
      至八十七年十一月間，本有多次遲繳利息二月至四月之情形，八十七年十二月
      被列為逾期，係因本金逾三月未清償，總行核准展期之公文於八十八年一月七
      日才下來；而板橋分行於報請總行核准後，即於八十七年十二月三十日分別辦
      妥增補借據及依撥貸分號逐筆更正各筆融資（共五十三筆）到期日，因是日適
      逢年底結算日，業務繁忙，電腦傳輸時有中斷，致已建檔資料未能完全轉載，
      造成其中十三筆資料未予更正，然該分行於次月報表發現，亦立即採補正措施
      ，於八十八年二月六日函請聯合徵信中心註銷該項資料等情。至被告甲○○當
      時係初級專員負責徵信業務，被告己○○於八十八年四月二十日調至板橋分行
      接任辛○○之職為副理，被告乙○○當時任總務領組，均非當時承辦該貸款案
      之行員，是被告甲○○、己○○、乙○○均與本件無關等情，業據被告子○○
      、辛○○、丙○○、丁○○、己○○、乙○○、甲○○等人陳述綦詳，且互核
      相符，並有上開二筆貸款之借款契約、增補借據契約、八十七年九月聲請人公
      司之財團法人金融聯合徵信中心授信與保證資訊、八十八年二月六日銀板營字
      第Ｏ八七六號臺灣銀行板橋分行函、八十九年八月七日臺融（二）局第000
      00000號財政部金融局函、臺灣銀行行員指派工作紀錄簿各影本一份在卷
      可參（見臺灣板橋地方法院檢察署九十二年度他字第三Ｏ七五號偵查卷）。衡
      情被告等若係故意損害聲請人債信，應不致於八十七年十二月三十日僅有未及
      全部筆數四分之一之部分未予更正，再依聲請人所援為證據之「八十六年十月
      八日」「增補借據」所示，聲請人原借款期限於「八十六年九月十四日」到期
      ，截至該日止結欠本金三億五千四百七十三萬元，聲請人乃以該增補借據提出
      連帶保證人，就延展部分繼續負連帶保證責任，則被告等於得知總行准予展延
      、聲請人提出增補借據前，確有誤認該筆借款為逾期或還款異常之可能；又聲
      請人復陳稱於八十七年間再次就前揭借款要求展期一年至八十八年九月十四日
      止等情，亦足認定聲請人於八十七年九月十四日原借款展期到期日時，確有尚
      欠本金未還之事實，且聲請人代理人癸○○於偵查中自承前揭借款展期係於「
      八十六（按應為八十七年之誤）年十二月三十日」辦妥（同前偵查卷第六十八
      頁背面），堪認被告等所辯聲請人係因本金逾三月未清償而列為逾期等情，應
      屬不虛。另依聲請人所提出富環公司之繳息日期、金額、應繳日期一覽表所示
      ，聲請人自八十四年一月起至即有多次延遲繳息之情形，是被告等辯稱係在八
      十七年一月間始得知總行核准前揭第一次展延，因而需以人工回溯補正前揭還
      款、繳息遲延資料，係因更改筆數繁雜、因此產生失誤，並非故意以錯誤資料
      虛偽向聯徵中心通報，嗣後發現錯誤，已去函更正，至於八十七年十二月則係
      因電腦傳輸中斷等問題，導致部分資料脫漏，發現後亦立即去函更正等情，尚
      非顯不合理。
（二）本件聲請人自稱與板橋分行間之業務往來密切而頻繁，雙方借貸之金額總計將
      近十五億元，聲請人每月繳付板橋分行之利息即高達數百萬元，可見聲請人係
      板橋分行重要之往來客戶。參以聲請人雖自借款之初，即有多次延遲繳息之情
      形，然兩度要求展延期限均獲核准，益徵該行對於聲請人公司之充分信任與協
      助之意願，且如聲請人公司業務持續獲益、蓬勃發展，而能具備充分之繳息還
      款能力，使償債基礎與債權回收擔保日漸穩固，更是貸放款項予聲請人之板橋
      分行所樂見，難謂有故意詆毀或散布流言，使聲請人信用崩潰、業務困窘，進
      而陷入經濟危機之必要，蓋如此反將使聲請人之債權回收出現困難，而就銀行
      而言，獨佔貸放之利息收入，顯較貸放本金未能回收所造成之損失為少，兩相
      權衡之下，難信被告等有不顧銀行利益，故意加害於聲請人之債信，而使銀行
      因聲請人無力還款，與聲請人同時嚴重受損，被告等自身亦難脫免於內部責任
      之必要，是聲請人所指被告等畏怖告訴人優厚之利息業績被同行覬覦奪取，從
      而影響其年終敘獎分紅之利潤，因而於八十七年間數次查詢聲請人逾期催收或
      呆帳資訊時，對自身「誤載」之行為既知之甚詳，竟執意不為更正等情，無非
      臆測之詞，難以援為認定被告等具有犯罪故意之依據。
（三）綜據前述，俱見被告等所為非屬明知並有意使其發生誹謗或妨害信用之犯行，
      且八十七年七月中聯信託投資公司在照會板橋分行後，亦貸給聲請人四億六千
      萬元，更難謂板橋分行方面有誹謗、妨害信用及業務登載不實之故意，聲請人
      自不能僅因板橋分行未於錯誤發生之第一時間或聲請人所期盼之時間內發函更
      正、其處理過失時間間隔過久，遽認被告等有犯罪之故意，被告等所為核屬過
      失態樣，無故意之可言，而刑法誹謗罪、妨害信用罪及業務登載不實事項罪均
      無處罰過失犯之相關規定，縱被告等人之過失行為造成聲請人公司商業上損失
      ，但其行為既無明文刑罰法令足以相繩，自非刑事不法行為，亦經原偵查、再
      議程序詳予指明，此部分聲請人猶執意聲請交付審判云云，並無理由。聲請人
      所認被告等造成聲請人無法向其他銀行借貸而喪失商業競爭力之利益損失，應
      屬民事上損害賠償之範疇，似應循民事途徑解決，始為正辦。
五、綜上所述，依據卷存偵查中曾顯現之證據觀之，本件並無積極證據足資證明被告
    子○○、辛○○、丙○○、丁○○、乙○○、己○○、甲○○等人有何誹謗、妨
    害信用或業務登載不實之故意，揆諸前開說明，自難僅憑聲請人指訴，遽爾推定
    被告等人有其所指犯罪事實，應認被告等罪嫌尚屬不足。原偵查、再議機關依偵
    查所得證據，認並無證據證明被告等有故意誹謗、妨害信用或業務上登載不實犯
    行之罪嫌，乃以其犯罪嫌疑不足為由，先後為不起訴處分及再議駁回處分，核無
    不合。聲請人猶指陳詞，指摘不起訴及駁回再議等處分為不當，聲請交付審判，
    非有理由，應予駁回。
據上論結，應依刑事訴訟法第二百五十八條之三第二項前段，裁定如主文。
中　　　華　　　民　　　國　　九十三　　年　　　七　　　月　　　六　　　日
                              臺灣板橋地方法院刑事第十五庭
                                      審判長法  官  王  屏  夏
                                            法  官  戴  嘉  清
                                            法  官  王  偉  光
右正本證明與原本無異。
不得抗告。
                                            書記官  陳  怡  君
中　　　華　　　民　　　國　　九十三　　年　　　七　　　月　  　九  　　日
